【裁判字號】    88,易,544
【裁判日期】    900118
【裁判案由】    違反商標法等
【裁判全文】
臺灣基隆地方法院刑事判決                          八十八年度易字第五四四號
    公  訴  人  臺灣基隆地方法院檢察署檢察官
    被      告  丙○○
    選任辯護人  柯士斌
    被      告  甲○○
    選任辯護人  蘇章巍
    被      告  乙○○
    選任辯護人  趙元昊
右列被告因違反商標法等案件，經檢察官提起公訴（八十八年度偵字五四○號、第一
八三九號），本院判決如左：
    主  文
丙○○共同連續販賣未貼專賣憑證之酒類，處有期徒刑參月，如易科罰金，以新臺幣
玖佰元即銀元佰元折算壹日。扣案之未貼專賣憑證「酒聖」藥酒參佰箱及其商標包
裝紙均沒收。
乙○○連續意圖為自己不法之所有，以詐術使人將本人之物交付，處有期徒刑伍月，
如易科罰金，以參佰元折算壹日。扣案之未貼專賣憑證「酒聖」藥酒參佰箱及其商標
包裝紙暨「酒神15特級混合威士忌」商標貼紙壹仟捌佰組及其包裝盒貳拾個均沒收。
甲○○無罪。
    事  實
一、丙○○係金杰企業有限公司（下簡稱金杰公司）實際負責人，從事進口洋酒買賣
    業務，乙○○係慶得洋行實際負責人，從事酒類買賣業務。緣丙○○於民國（下
    同）八十七年七月十六日與漁人製藥股份有限公司（下簡稱漁人公司）負責人甲○○簽訂由漁人公司代工製造「酒聖」（JANE  KINGER）混合藥酒合約書後，漁
    人公司負責人甲○○即向行政院衛生署申請藥品許可證，增加專供「外銷」用，
    品名「酒聖」之藥酒製造，並按合約規定陸續自八十七年十一月間起泡製「酒聖
    」藥酒交付予丙○○。丙○○明知由漁人公司代工製造之「酒聖」藥酒係專供外
    銷之用，竟與乙○○基於概括之犯意聯絡，自八十八年一月間起至八十八年一月
    十四日止，以每瓶新台幣（下同）一百八十元之價格，將原供外銷之用而未貼專
    賣憑證之「酒聖」藥酒，販予慶得洋行負責人乙○○供國內銷售，而影響國家對
    於菸酒專賣之利益。乙○○復因應市場對於洋酒之需求，竟意圖為自己不法之所
    有，基於販賣假洋酒之概括犯意，連續於上開時間取得金杰公司出售之「酒聖」
    藥酒後，遂將所購買「酒聖」藥酒之標籤撕下，擅自換貼金杰公司寄放在慶得洋
    行之「酒神15特級混合威士忌」（JOHN  WOOD）標籤於「酒聖」藥酒之酒瓶上，
    冒充係「酒神15特級混合威士忌」而上市銷售，用以表示該酒類係由法國「酒神
    15特級混合威士忌」酒廠生產銷售之證明，影響國家對於菸酒專賣之利益，並使
    買受人因此陷於錯誤而予以買受。嗣於八十八年一月十四日十二時三十分許，經
    丙○○通知漁人公司托運「酒聖」藥酒三百箱交付乙○○之際，為警在慶得洋行
    位於基隆市○○區○○路一六五號之十倉庫前查獲，並扣得乙○○用以冒充「酒
    神15特級混合威士忌」之商標貼紙一千八百組及酒之包裝盒二十個，且循線得悉
    上情。
二、案經內政部警政署刑事警察局移請臺灣基隆地方法院檢察署檢察官偵查起訴。
    理  由
壹、有罪部分：
一、訊據被告乙○○固坦承有向被告丙○○購買「酒聖」藥酒供國內銷售之用，惟辯
    稱貼在「酒聖」藥酒瓶上之「酒神15特級混合威士忌」標籤，係被告丙○○在出
    售「酒聖」藥酒時一併交付，並非其擅自取用換貼云云；被告丙○○則矢口否認
    有何犯行，辯稱所銷售之「酒聖」藥酒係經核准之國產藥酒，非如進口酒類需經
    申報取得專賣憑證，故其販賣該未貼專賣憑證之藥酒並未違法云云。然查：
    (一)被告丙○○所販賣之「酒聖」藥酒，雖申請後經行政院衛生署核准，惟該名稱
      為「酒聖」之藥酒係限供外銷用品乙情，業經行政院衛生署於八十七年九月二
      十四日在核發之藥品許可證變更事項欄內特別註明「增加700ml玻璃瓶裝」、
      「增加外銷品名酒聖JANE  KINGER」，此有行政院衛生署藥品許可證影本一紙
      在卷可稽，且「酒聖」、「JANE  KINGER」之商標名稱、圖樣既為金杰公司向
      經濟部中央標準局取得商標註冊號數00000000、00000000之
      商標註冊證，則被告丙○○身為金杰公司之實際負責人，自應知悉其委託漁人
      公司泡製之「酒聖」藥酒僅能供「外銷」之用，在台灣省內並未取得專賣許可
      ，無專賣憑證可供取得使用，非屬酒類專賣機關，竟仍將其未貼專賣憑證之酒
      類在國內銷售，該販出行為實與臺灣省內菸酒專賣暫行條例第三十七條第五款
      之構成要件相當，並不因所販售之酒類為國產藥酒或進口洋酒而有區別，是被
      告丙○○上開所辯，要無可採；又被告乙○○既身為酒類經銷商，則對於所販
      售藥酒為未貼專賣憑證之酒類乙情，應有所知悉，否則其為何在短時間內連續
      向金杰公司購入「酒聖」藥酒達五百箱之多，並在轉售前換貼他種洋酒品牌標
      籤？此外復於被告乙○○所經營之慶得洋行倉庫前扣得「酒聖」藥酒三百箱，
      而被告乙○○亦坦承先前所購入之二百箱「酒聖」藥酒業已銷售國內店家等語
      ，更徵被告丙○○、乙○○二人確有違法販賣未貼專賣憑證酒類之犯行存在。
    (二)又被告乙○○明知其向金杰公司販入者係國產藥酒，竟為使所購買之藥酒便於
      市場銷售，擅將金杰公司寄放在慶得洋行之「酒神15特級混合威士忌」（JOHN
        WOOD）標籤，囑工換貼於「酒聖」藥酒之酒瓶上，冒充係「酒神15特級混合
      威士忌」而上市銷售乙情，業據被告乙○○於偵訊時坦承不諱（見八十八年度
      偵字第五四○號偵查卷第十七頁、第四○頁），核與被告丙○○所述情節相符
      ，並有用以冒充「酒神15特級混合威士忌」之商標貼紙一千八百組及酒之包裝
      盒二十個扣案可資佐證，復經本院將漁人公司所泡製之「酒聖」藥酒連同被告
      乙○○換貼「酒神15特級混合威士忌」（JOHN  WOOD）之偽洋酒送驗結果，顯
      示二者基酒成分相似，而與被告丙○○所代理之 （JOHN  WOOD 15 BLENDED
      WHISKY）化學成分不相同等語，有台灣省菸酒公賣局酒類試驗所八十九年七月
      二十八日酒試驗字第一三三九號函附卷可稽；且被告乙○○此舉經金杰公司發
      覺並寄發存證信函通知後，亦與「酒神15特級混合威士忌」商標在台代理商金
      杰公司就擅自使用標籤部分達成賠償和解，有八十八年一月十九日台北一一七
      支郵局第一○五號存證信函、八十八年一月二十一日台北古亭郵局第二三六號
      存證信函、和解契約書及商標登記簿謄本等影本各一件在卷可參，足徵被告乙○○為求獲得賣酒利潤，不惜僱工將金杰公司寄放在其倉庫內具有印刷瑕疵之
      「酒神15特級混合威士忌」之商標貼紙使用於「酒聖」藥酒瓶上，不僅混淆一
      般消費者對於洋酒品牌之認知，且因此使欲購買「酒神15特級混合威士忌」（
      JOHN  WOOD）之消費者產生誤認而斥資買入，使被告乙○○因此受有提高其藥
      酒市場銷售率，儘速回收資金之利，是被告乙○○此舉除仿冒商標外，更具有
      為自己不法所有之詐欺意圖。雖被告乙○○嗣於本院審理時翻異前供，辯稱貼
      在「酒聖」藥酒瓶上之「酒神15特級混合威士忌」標籤，係被告丙○○在出售
      「酒聖」藥酒時一併交付，並非其擅自取用換貼，因事發後被告丙○○向其表
      示有幼子需照料，惟恐「酒神15特級混合威士忌」（JOHN  WOOD）標籤之外國
      廠商對其求償，方在偵訊時為此不實陳述云云，惟此不僅經被告丙○○堅決否
      認，且被告乙○○係在為警查獲後送至檢察官偵訊時（即八十八年一月十五日
      ），即坦承其擅用金杰公司寄放在其倉庫內之「酒神15特級混合威士忌」（
      JOHN  WOOD）標籤，當時被告丙○○既尚未與之接觸，被告乙○○如何能在短
      時間內即考慮到被告丙○○日後之困境，卻未想到自己亦可能因冒用他人商標
      而纏訟或賠償鉅額損害？顯見被告乙○○事後所辯，已有可疑；況被告丙○○
      所經營金杰公司印製之JOHN  WOOD威士忌標籤，業經法國SLAUR酒廠授權乙情
      ，有被告丙○○提出SLAUR CHAUVET傳真信函一紙附卷可參，金杰公司復為
      SLAUR S.A.LE HAVRE FRANCE酒廠在台代理商，被告丙○○身為金杰公司實際
      負責人，實無再行仿冒其所代理洋酒商標之必要。又被告丙○○既依被告乙○○之訂貨，囑漁人公司將「酒聖」藥酒送至慶得洋行，有品名為「酒聖」之送
      貨估價單一紙附卷可查，且被告丙○○囑漁人公司所交付之「酒聖」藥酒酒瓶
      均黏貼「酒聖」標籤，該藥酒成分亦與行政院衛生署核准之內容相符等情，業
      據被告乙○○供承在卷，復有「JANE KINGER」黃色標籤扣案及上開台灣省菸
      酒公賣局酒類試驗所八十九年七月二十八日酒試驗字第一三三九號函附卷可資
      佐證，足見被告丙○○販予被告乙○○之藥酒係依正常交易方式為之，並無以
      「酒聖」藥酒充當其所代理之「酒神15特級混合威士忌」（JOHN  WOOD）販售
      之詐欺犯行存在，被告乙○○事後翻異前供，純屬飾卸諉過之詞，要無可採，
      事證明確，被告乙○○仿冒商標及詐欺取財犯行均堪認定。
二、核被告丙○○所為，係犯台灣省內菸酒專賣暫行條例第三十七條第五款之罪；被
    告乙○○所為，係犯刑法第三百三十九條第一項、商標法第六十二條第一款及台
    灣省內菸酒專賣暫行條例第三十七條第五款之罪。被告丙○○、乙○○二人，就
    販賣未貼專賣憑證之酒類犯行，具有犯意聯絡及行為分擔，為共同正犯。又被告
    丙○○先後多次販賣未貼專賣憑證之酒類犯行，與被告乙○○先後多次販賣未貼
    專賣憑證之酒類及仿冒商標、詐欺取財等犯行，各自時間緊接，所犯構成要件皆
    相同，顯係分別基於概括犯意為之，均為連續犯，各依刑法第五十六條規定，以
    一罪論，並分別加重其刑。被告乙○○所犯上開三罪間，有方法結果之牽連關係
    ，依刑法第五十五條規定，應從較重之連續詐欺取財罪處斷。又被告乙○○係以
    換貼仿冒洋酒標籤方式出售藥酒牟利，為現實詐得財物，與得財產上不法之利益
    有別，是公訴意旨認應依刑法第三百三十九條第二項詐欺得利罪處斷，尚有未洽
    ，惟起訴事實相同，爰依法變更起訴法條；至公訴意旨認被告丙○○尚涉有刑法
    第三百三十九條第二項、商標法第六十二條第一款之罪嫌部分，依前述理由欄壹
    、有罪部分第一點第二小點所述，該部分不能證明被告丙○○犯罪，此外復查無
    其他積極證據足資認定被告丙○○有何上開詐欺得利、仿冒商標等犯行，原應就
    該部分為被告丙○○無罪之諭知，惟公訴意旨認該部分與前開被告丙○○違反台
    灣省內菸酒專賣暫行條例第三十七條第五款之罪部分，具有裁判上一罪之牽連關
    係，爰不另為無罪諭知，均併予敘明。爰審酌被告二人犯罪之動機、目的、手段
    、所生危害及犯罪後之態度等一切情狀，各量處如主文所示之刑，並依九十年一
    月十日總統令修正公布之中華民國刑法第四十一條第一項前段及刑法施行法第三
    條之一規定，分別諭知易科罰金之折算標準。查獲如主文第一、二項所示之物品
    ，則分別依台灣省內菸酒專賣暫行條例第四十條第一、四款及商標法第六十四條
    規定宣告沒收，附此敘明。
貳、無罪部分：
一、公訴意旨略以：被告甲○○係漁人公司負責人，緣同案被告丙○○於八十七年七
    月十六日與甲○○簽立由漁人公司代工製造「酒聖」（JANE  KINGER）混合藥酒
    合約書後，被告甲○○即向行政院衛生署申請藥品許可證，增加專供「外銷」用
    ，品名「酒聖」之藥酒製造，該許可證上明載「酒聖」藥酒之處方應以高梁酒泡
    製，但同案被告丙○○卻提供葛蘭亞瑟三年份純蘇格蘭威士忌作為「酒聖」藥酒
    之添加物，與行政院衛生署藥品許可證上所載之處方不同，被告甲○○明知此不
    符情事，仍允為添加製造。被告甲○○之漁人公司陸續泡製一千五百箱（每箱十
    二瓶）之「酒聖」藥酒，同案被告丙○○則將該等藥酒以每瓶一百八十元之價格
    逐批售予同案被告乙○○，再由同案被告乙○○持丙○○所交付之「酒神15特級
    混合威士忌」（JOHN  WOOD）標籤，換貼在「酒聖」藥酒之酒瓶上，冒充係「酒
    神15特級混合威士忌」而上市銷售，用以表示該酒類係由法國「酒神15特級混合
    威士忌」之酒廠生產銷售之證明，影響國家對於菸酒專賣利益，及使買受人有誤
    以為係原廠出品而予買受之虞，足生損害於公眾及他人。同案被告丙○○於八十
    八年一月初，託被告甲○○載運二百箱「酒聖」藥酒「內銷」售予同案被告乙○○，由同案被告乙○○換貼標籤後，於同月十日偽以「酒神15特級混合威士忌」
    之商標名稱，以每瓶二百元之價格售出；同案被告丙○○於八十八年一月十四日
    ，再通知被告甲○○運售三百箱「酒聖」藥酒交付同案被告乙○○，同日十二時
    三十分許，在乙○○位於基隆市慶得洋行倉庫前，為警查獲，並扣得「酒聖」藥
    酒三百箱、用以冒充「酒神15特級混合威士忌」之商標貼紙一千八百組及酒之包
    裝盒二十個，嗣經警循線於八十八年一月十四日十五時許，在漁人公司內扣得「
    酒聖」藥酒三千一百五十一瓶、製造酒品原料九百八十四瓶、酒品包裝盒一批及
    未包裝之「酒聖」成品酒八百公斤，因認被告甲○○所為涉有刑法第三百三十九
    條第二項、商標法第六十二條第一款及台灣省內菸酒專賣暫行條例第三十七條第
    五款之罪嫌云云。
二、按犯罪事實應依證據認定之，無證據不得推定其犯罪事實，刑事訴訟法第一百五
    十四條定有明文。又事實之認定，應憑證據，如未能發現相當證據，或證據不足
    以證明，自不能以推測或擬制之方法，以為裁判基礎，最高法院四十年台上字第
    八六號判例參照。查公訴人認被告甲○○涉有上開罪嫌，係依據查獲之「酒聖」
    藥酒係由被告甲○○經營之漁人公司泡製交付，且該品名為「酒聖」藥酒原僅供
    外銷，竟違反行政院衛生署核發藥品許可證之內容，在國內未取得專賣憑證仍進
    行銷售，並扣得「酒聖」藥酒三百箱及用以仿冒「酒神15特級混合威士忌」之商
    標貼紙一千八百組暨酒之包裝盒二十個等物為其論斷。惟訊據被告甲○○堅決否
    認有何販售假洋酒乙事，辯稱：係依與同案被告丙○○簽訂契約之內容交付其經
    行政院衛生署核准製造之「酒聖」藥酒，並不知同案被告乙○○為何要換貼洋酒
    標籤於「酒聖」藥酒瓶上，且與同案被告乙○○素不相識，怎會有犯意聯絡可言
    等語置辯。經查，被告甲○○係依與金杰公司負責人丙○○簽訂之合約內容泡製
    品名為「酒聖」之藥酒，並經向行政院衛生署申請許可獲准等情，有漁人公司與
    金杰公司八十七年七月十六日合約書及行政院衛生署衛署成製字第○○八九五六
    號藥品許可證各一件在卷可稽，且被告甲○○應同案被告丙○○囑託交付予同案
    被告乙○○之「酒聖」藥酒，經送驗結果，與漁人公司取得上開許可證字號之人
    參命泉藥酒之含醇量相同，均呈人參與枸杞陽性反應，有行政院衛生署藥物食品
    檢驗局89.02.25.藥檢參字第8901911號檢驗成績書一紙附卷可按，復經本院囑託
    台灣省菸酒公賣局就漁人公司所製造之「酒聖」藥酒檢驗是否另摻有他類WHISKY
    酒類於其中，結果顯示漁人公司所製造之「酒聖」藥酒並未添加他類WHISKY酒類
    ，而被查獲已換貼「酒神15特級混合威士忌」（JOHN  WOOD）部分，除其基酒內
    容與「酒聖」藥酒相似外，亦未檢出摻有他類WHISKY酒類在內等情，有台灣省菸
    酒公賣局酒類試驗所八十九年七月二十八日酒試驗字第一三三九號化驗報告書一
    件在卷可證，足徵被告甲○○所製造之「酒聖」確屬符合行政院衛生署藥品許可
    證登載之藥酒無訛，並無添加他類WHISKY酒類仿冒為洋酒之舉；又被告甲○○與
    同案被告乙○○素不相識，其之所以僱車載運「酒聖」藥酒至同案被告乙○○之
    慶得洋行倉庫，係應同案被告丙○○之通知送貨前往等情，業據同案被告丙○○
    、乙○○供述屬實，復有漁人公司與金杰公司簽訂有關交貨程序規定：「交貨地
    點由甲方（指金杰公司）通知乙方（指漁人公司）後由乙方安排出貨，運費由甲
    方給付」之合約書條款在卷可證，顯見被告甲○○所稱漁人公司僅屬「酒聖」藥
    酒之代工處所，而聽從金杰公司之指示製造藥酒及安排送貨，並不負責實際銷售
    ，故無從得知同案被告丙○○為何將「酒聖」藥酒從事國內銷售，及同案被告乙○○為何擅將「酒聖」標籤撕下，換貼「酒神15特級混合威士忌」（JOHN  WOOD
    ）標籤之辯，應堪採信。此外，復查無其他積極證據足資證明被告甲○○有何公
    訴意旨所指犯行，揆諸前揭判例意旨，自應為無罪之諭知，以昭平允。至為警於
    八十八年一月十四日十五時許，在漁人公司內扣得「酒聖」藥酒三千一百五十一
    瓶、製造酒品原料九百八十四瓶、酒品包裝盒一批及未包裝之「酒聖」成品酒八
    百公斤等物，既非屬供犯罪所用之物，爰不予宣告沒收，併予敘明。
參、據上論斷，應依刑事訴訟法第二百九十九條第一項前段、第三百條、第三百零一
    條第一項，臺灣省內菸酒專賣暫行條例第三十七條第五款、第四十條第一款、第
    四款，商標法第六十二條第一款、第六十四條，刑法第十一條前段、第二十八條
    、第五十六條、第三百三十九條第一項、第五十五條、第四十一條第一項前段，
    刑法施行法第三條之一，罰金罰鍰提高標準條例第一條前段、第二條，現行法規
    所定貨幣單位折算新台幣條例第二條，判決如主文。
本案經檢察官周啟勇到庭執行職務。
中      華      民      國      九十      年    一      月    十八      日
                                臺灣基隆地方法院刑事第三庭
                                  法      官    林  玉  珮
右正本證明與原本無異。
對於本件判決如有不服，應於收受送達後十日內，向本院提出上訴書狀，上訴於臺灣
高等法院，並按他造當事人之人數附具繕本。
                                  書  記  官    陳  俊  德
中      華      民      國      九十      年    一      月    三十      日
附錄論罪法條：
菸酒專賣暫行條例第三十七條第五款：
有左列各款行為之一者，處一年以下有期徒刑、拘役或科或併科五千元以下罰金。
五、違反第三十條之規定，販賣或轉讓未貼專賣憑證之菸類或酒類者。


司法院資訊處製作；財團法人民間司法改革基金會備份。
